【裁判字號】    98,簡上,503
【裁判日期】    980618
【裁判案由】    詐欺
【裁判全文】
臺灣高雄地方法院刑事判決             98年度簡上字第503號
上  訴  人  臺灣高雄地方法院檢察署檢察官
被      告  丙○○
                    （現於臺灣桃園看守所另案羈押中）
上列上訴人因被告詐欺案件，不服本院高雄簡易庭中華民國98年
4 月30日98年度審簡字第2218號第一審簡易判決（聲請簡易判決
處刑案號：臺灣高雄地方法院檢察署97年度偵字第33825 、98年
度偵字第6972、7774號），提起上訴及移送併辦（併辦案號：臺
灣高雄地方法院檢察署98年度偵字第15072 號），本院管轄之第
二審合議庭判決如下：
    主  文
原判決撤銷。
丙○○幫助犯詐欺取財罪，處有期徒刑參月，如易科罰金，以新
臺幣壹仟元折算壹日。
    事  實
一、丙○○得預見將金融帳戶交與他人使用，可能被做為詐欺取
    財之人頭帳戶，仍基於幫助他人詐欺取財之不確定故意，於
    民國97年7 月中旬某日，在不詳地點，將其所申用臺灣新光
    商業銀行高雄分行（下稱新光銀行）帳號0000000000000 號
    之存摺、提款卡、密碼等物，提供予不詳姓名年籍之詐騙集
    團成員，該不詳之人與所屬詐欺集團取得上開帳戶資料後，
    即於97年7 月中下旬，在雅虎奇摩網站刊登「販賣sonyeric
    sson w910i手機」、「拍賣第二代全新未拆封apple iphone
    3G版」之不實拍賣廣告，戊○○、乙○○、丁○○、甲○○
    不知有詐，分別於97年7 月19日、97年7 月21日、97年7 月
    22日上網應買且被通知得標，戊○○隨即於同年月20日下午
    10時5 分許匯款新臺幣（下同）6,800 元至賣家所提供之上
    開新光銀行丙○○帳戶內，乙○○於同年月21日在桃園龜山
    民安街郵局匯款9,100 元至賣家所提供之上開丙○○帳戶內
    ，丁○○於同年月22日上午10時15分匯款21,000元賣家所提
    供之上開丙○○帳戶內，甲○○則於同年月22日上午10時58
    分，利用網路ATM 轉帳20,800元至丙○○上開帳戶內，自稱
    「陳豆」者旋以電話簡訊與甲○○聯繫，偽稱尚有現貨1 台
    ，願以19,200元便宜出賣等語，致甲○○再次陷於錯誤，於
    同年月22日上午11時18分，再利用網路ATM 轉帳同額款項至
    上開丙○○帳戶，款項隨即均遭提領一空，戊○○、乙○○
    、丁○○、甲○○均未收到貨物且聯絡無著，始知受騙。
二、案經高雄市政府警察局三民第二分局、彰化縣警察局彰化分
    局移送及桃園縣政府警察局桃園分局報告臺灣桃園地方法院
    檢察署呈請臺灣高等法院檢察署令轉臺灣高雄地方法院檢察
    署檢察官偵查起訴。
    理  由
壹、證據能力部分：
    按被告以外之人於審判外之言詞或書面陳述，除法律有規定
    者外，不得作為證據。又被告以外之人於審判外之陳述，雖
    不符刑事訴訟法第159 條之1 至第159 條之4 之規定，而經
    當事人於審判程序同意作為證據，法院審酌該言詞陳述或書
    面陳述作成時之情況，認為適當者，亦得為證據；當事人、
    代理人或辯護人於法院調查證據時，知有刑事訴訟法第159
    條第1 項不得為證據之情形，而未於言詞辯論終結前聲明異
    議者，視為有前項之同意，刑事訴訟法第159 條之1 、第15
    9 條之5 第1 項、第2 項分別定有明文。經查，本判決所引
    用之各項證據資料，其屬於被告以外之人於審判外之言詞、
    書面陳述者，業據審判長於調查證據程序中逐一提示並告以
    要旨，檢察官、被告均知該等證據為被告以外之人之審判外
    陳述，均表示對於證據能力沒有意見，同意作為本案證據，
    本院審酌上開證據與本案犯罪事實有關連性，且無不當取得
    之情形，認為以之作為本案證據均屬適當，依前揭規定，自
    均得採為認定事實之證據。
貳、實體部分：
一、訊據被告丙○○固不否認上開帳戶為其申辦之事實，惟矢口
    否認有何幫助詐欺取財之犯行，辯稱上開帳戶存摺、提款卡
    是於97年7 月中旬，因搬家不慎遺失，密碼是寫在存摺上云
    云。惟查：
  (一)上開新光銀行帳號0000000000000 號帳戶，係被告丙○○所
    申辦開戶，而被害人戊○○、乙○○、丁○○、甲○○因遭
    詐騙集團以網路拍賣之方式詐騙而匯款至上開丙○○帳戶內
    ，款項隨即遭提領殆盡乙節，業據戊○○、乙○○、丁○○
    、甲○○於警詢中指訴明確，並有受理詐騙戶通報警示及詐
    騙斷話簡便格式表、受理詐騙帳戶通報警示簡便格式表、內
    政部反詐騙案件紀錄表、受理詐騙戶通報警示、詐騙電話斷
    話申請表、金融機構聯防機制通報單、郵局自動櫃員機交易
    明細單、即時轉帳通知、郵政跨行匯款申請書各1 張、檢舉
    網頁8 張、新光銀行函及所附被告約定條款確認書、存款業
    務往來申請書、國民身分證正反面等被告上開帳戶開戶資料
    及存摺存款對帳單14張、97年6 月30日至97年7 月23日之歷
    史交易明細表各1 份、臺北縣政府警察局蘆洲分局德音派出
    所受理詐騙帳戶通報警示簡便格式表、內政部警政署反詐騙
    案件紀錄表各1 紙及奇摩拍賣得標通知列印資料1 份等在卷
    為憑，足認被告之上開新光銀行帳戶，確遭詐騙集團成員作
    為詐騙被害人匯入款項後提領甚明。
  (二)另依被告上開新光銀行帳號0000000000000 號帳戶之存摺存
    款對帳單所示，上開帳戶薪資轉帳共4 筆，分別為7,515 元
    、486 元、1,050 元，最後一筆薪資入帳是95年3 月10日，
    金額為1,812 元，同日提領1, 800元，帳戶內餘額63元，至
    97 年7月19日為止，再無其他款項存入該帳戶內（見臺灣高
    雄地方法院檢察署97年度偵字第33825 號卷第17至19頁），
    足見被告於94、95年間在金典酒店打工之薪資於轉帳後未幾
    即已提領將盡，且上開帳戶係一甚少使用之帳戶甚明，故被
    告辯稱因帳戶內尚有餘款而帶至臺南使用云云，顯有不實。
  (三)再者，被告於本院審理中供稱伊將密碼寫在紙上與存摺、金
    融卡放在一個箱子裡，在97年7 月初左右搬家時遺失，但是
    伊有以電話向銀行先掛失，但伊沒有報警云云（見本院98年
    度簡上字第503 號卷第23頁），然一般人至郵局或銀行申請
    開立帳戶，其目的不外於利用郵局或銀行帳戶作存、提款、
    轉帳等財產之金錢支配處分，故對於郵局或銀行發給之存摺
    、提款卡、密碼等重要資料、物品，無不妥為保存，以防遺
    失或被盜用，損及個人財產權益，並遭濫用為財產犯罪之工
    具，倘有遺失或遭竊，衡諸常情，理應立即向警察局報案，
    或至少馬上將帳戶申辦止付，以免遭人竊領財產或作為犯罪
    之工具，被告竟輕率而未立刻察覺是否失竊並未即時採取報
    警或掛失止付之措施（被告雖供稱曾向銀行以電話掛失，但
    並未提出任何證明以供本院參酌，且據其供述銀行人員當時
    告知其帳戶已列為警示帳戶，顯示被告並未及時採取掛失之
    舉動），而使詐欺集團成員得以利用其帳戶作為詐騙被害人
    匯款之工具，已與常情有違。另衡諸社會常情，稍有社會歷
    練、經驗之人，均知提款卡應與其密碼分別保存，或者將密
    碼牢記心中，而無須在任何物體上標示或載明密碼，以免徒
    增帳戶遭人持提款卡併同密碼逕予盜領款項之風險，本件被
    告為成年而具有相當智識之人，對前述一般社會經驗常情當
    知之甚稔，理應不當有將前開帳戶提款卡密碼記載於存簿、
    提款卡或併同放置，抑或置於任何他人隨處可見部位之情事
    ，況且被告於警詢中供稱伊之提款卡密碼為16888 ，不清楚
    歹徒如何知悉其密碼而得以領取贓款云云（見彰化縣警察局
    彰化分局彰警分偵字第0980004765號卷第2 頁正反面），既
    然被告之提款卡密碼十分容易記憶且被告也隨時記得，即更
    無將提款卡密碼寫在存簿、提款卡或併同放置之必要，故被
    告上開辯詞，實無可採。
  (四)再者，金融機構帳戶存款之提領，必以擁有該帳戶存摺及印
    鑑，或以該帳戶之金融卡配合鍵入正確密碼使用為前提。而
    欲使用提款卡領取款項者，須於金融機構所設置之自動櫃員
    機上依指令操作，並輸入正確密碼，方可順利領得款項，由
    此可見，如非帳戶所有人同意、授權而告知提款卡密碼等情
    況，單純持有提款卡之人，欲隨機輸入號碼而領取款項之機
    會，以磁條提款卡四位密碼（每位由0 至9 ，應有0000至
    9999 等 不同之組合，其機率為萬分之一，若為晶片提款卡
    則機率更低）之設計，不法之人欲任意輸入號碼而與正確之
    密碼互核相符者，機率微乎其微；且他人所遺失或來路不明
    之帳戶，因隨時可能經由失主申辦掛失而無法使用、領款，
    甚或有因原帳戶所有人另行持有補發之存摺、金融卡，即可
    領走該帳戶內款項之可能，故詐欺集團為謀確實領取詐得之
    款項，自無使用此種他人所遺失之帳戶之理，故被告辯稱其
    帳戶遺失云云，顯不足採信，其確有將上開帳戶之存摺、提
    款卡及密碼提供予不法犯罪集團用以向被害人戊○○、乙○○、丁○○、甲○○詐取財物之舉，已足認定。
  (五)綜前所述，被告雖否認有何幫助詐欺取財犯行，然揆諸首揭
    說明，本院審酌卷載各項證據交互判斷，堪認被告確有交付
    前開帳戶存摺、提款卡及密碼予某不詳成年人之情，至為明
    灼。而在金融機構開設帳戶、請領存摺及金融卡，係針對個
    人身分之社會信用而予以資金流通，具有強烈之屬人性格，
    而金融帳戶作為個人理財工具，申請開設並無任何特殊之限
    制，一般民眾皆得以存入最低開戶金額之方式申請取得，且
    同一人均得在不同之金融機構申請數個存款帳戶使用，乃眾
    所週知之事實，苟見有不詳人士向他人蒐集金融帳戶使用，
    自屬可疑，況且近年來社會上各式詐財手段迭有所聞，被告
    對此應無不知之理。從而本件被告對於擅將前開帳戶存摺、
    提款卡暨密碼交予某不詳成年人，極可能遭濫用於對不特定
    人訛詐財物，並使偵查機關不易循線偵查一節，應有所預見
    而仍為之，主觀上顯有容認前揭犯罪事實發生之意欲，故被
    告確有幫助該不詳成年人利用前開帳戶實施詐欺取財犯行之
    不確定故意甚明。而被告前開所辯云云，俱屬臨訟卸責之詞
    ，委無足採。職是，本件事證明確，被告犯行洵堪認定，應
    依法論科。
二、按刑法上之幫助犯，係對於犯罪與正犯有共同之認識，而以
    幫助之意思，對於正犯資以助力，而未參與實施犯罪之行為
    者而言（最高法院75年度台上字第1509號、84年度台上字第
    5998號、88年度台上字第1270號判決參照）；是以如未參與
    實施犯罪構成要件之行為，且係出於幫助之意思提供助力，
    即屬幫助犯，而非共同正犯。本案被告丙○○雖提供其所有
    上開新光銀行帳戶之存摺、提款卡、密碼等物，供詐騙集團
    成員作為詐欺取財匯款使用，惟被告單純提供帳戶供人使用
    之行為，並不等同於向被害人施以欺罔之詐術行為，且亦無
    證據證明被告有參與詐欺取財犯行之構成要件行為，被告上
    開所為，顯係對於詐欺集團成員遂行詐欺取財犯行，資以助
    力，自應論以幫助犯。是核被告所為，係犯刑法第30條第1
    項、第339 條第1 項之幫助詐欺取財罪。被告以一幫助詐欺
    取財犯意，又僅有一個提供帳戶之行為，詐欺集團成員先後
    向被害人戊○○、乙○○、丁○○、甲○○等4 人施詐，係
    一行為觸犯數罪名，應論以想像競合犯。又被告係幫助犯，
    爰依刑法第30條第2 項之規定，按正犯之刑減輕之。
三、本件被告犯罪事證明確，原審予以論罪科刑，固非無見，惟
    查：被告同日以一行為交付之新光銀行帳戶，既除被害人戊○○、乙○○、甲○○外，尚有被害人丁○○受騙匯款，故
    被告幫助詐欺集團詐欺丁○○部分之犯行，雖未經聲請本院
    為簡易判決處刑，惟既經檢察官提起上訴並移送併辦，且與
    業經檢察官聲請簡易判決處刑之被告幫助詐欺集團詐騙被害
    人戊○○、乙○○、甲○○等人之犯行，均係基於被告一個
    幫助行為所致，被害人受騙方式亦相近。故併案部分，應為
    聲請簡易判決處刑效力所及，本院自應併予審理，原審未及
    審酌，尚有未恰。原審判決既有上開可議之處，自應由本院
    撤銷改判。爰審酌被告本身雖未實際參與詐欺取財犯行，但
    其提供帳戶供不法犯罪集團使用，不僅造成執法機關不易查
    緝犯罪行為人，嚴重危害社會治安，助長社會犯罪風氣，更
    造成被害人求償上之困難，惡性非輕，及被告於警詢、偵查
    及本院審理中均否認犯行，態度不佳，並慮及被害人之損失
    金額各為戊○○6,800 元、乙○○9,100 元、丁○○21,000
    元、甲○○共計4 萬元等一切情狀，量處如主文所示之刑，
    並斟酌被告教育程度為高中畢業，職業為學生，經濟狀況小
    康等情狀（見彰化縣警察局彰化分局彰警分偵字第09800047
    65號卷第1 頁警詢筆錄資料欄），諭知如易科罰金以1,000
    元折算1 日之折算標準，以示懲儆。被告所交付之帳戶存摺
    、印章、提款卡等物，雖係供犯罪或預備供犯罪所用之物，
    惟其均非義務沒收之物，且既已交付詐騙集團成員使用未經
    取回，又未扣案，為免執行困難，爰不予宣告沒收，附此敘
    明。
據上論斷，應依刑事訴訟法第455 條之1 第1 項、第3 項、第36
9 條第1 項前段、第364 條、第299 條第1 項前段，刑法第30條
第1 項前段、第2 項、第339 條第1 項、第41條第1 項前段，刑
法施行法第1 條之1 ，判決如主文。
本案經檢察官靳隆坤到庭執行職務。
中    華    民    國    98    年    6     月    18    日
                  刑事第十三庭  審判長法  官  簡志瑩
                                      法  官  黃繼瑜
                                      法  官  曾子珍
以上正本證明與原本無異。
不得上訴。
中    華    民    國    98    年    6     月    18    日
                                      書記官 王翌翔
附錄本判決論罪科刑之法條：
中華民國刑法第30條（幫助犯及其處罰）幫助他人實行犯罪行為
者，為幫助犯。雖他人不知幫助之情者，亦同。
幫助犯之處罰，得按正犯之刑減輕之。
中華民國刑法第339 條（普通詐欺罪）
意圖為自己或第三人不法之所有，以詐術使人將本人或第三人之
物交付者，處5 年以下有期徒刑、拘役或科或併科1 千元以下罰
金。
以前項方法得財產上不法之利益或使第三人得之者，亦同。
前二項之未遂犯罰之。


司法院資訊處製作；財團法人民間司法改革基金會備份。
